【裁判字號】    90,上易,155
【裁判日期】    920311
【裁判案由】    損害賠償
【裁判全文】
臺灣高等法院臺中分院民事判決      九十年度上易字第一五五號
      上 訴 人    綠芝林別墅特區管理委員會
      （即附帶被上訴人）
      法定代理人  甲○○
      （即附帶上訴人）
      法定代理人  乙○○
右當事人間請求損害賠償事件，上訴人對於中華民國九十年三月十六日台灣台中地方
法院八十九年度訴字第一七九○號第一審判決提起上訴，本院判決如左：
    主    文
上訴及及附帶上訴均駁回。
第二審上訴訴訟費用由上訴人負擔，附帶上訴費用由附帶上訴人負擔。
    事    實
甲、上訴人方面：
一、聲明：求為判決：
  (一)原判決關於駁回上訴人其餘之訴部分廢棄。
  (二)右開廢棄部分，被上訴人應給付上訴人新台幣七十萬四千零十元，及自民國八十
    九年六月十日起至清償日止，按年息百分之五計算之利息。
  (三)第一審駁回部分之訴訟費用及第二審訴訟費用由被上訴人負擔。
  (四)第二項聲明，上訴人願供擔保，請准宣告假執行。
  (五)附帶上訴駁回。
  (六)附帶上訴費用由被上訴人負擔。
二、陳述：除與第一審判決記載者相同，予以引用外，補稱：
  (一)系爭電桿點定選擇，倘被上訴人善盡專業職責，其埋入深度大於３‧４ｍ，離護
    坡加大距離，則護坡當不致損壞，而其電纜呈「┴」形拉設，電桿受力分配失衡
    ，基礎未補強，僅以『單支雙抱 』之電桿平衡其受力，其設置顯有欠缺。
  (二)原審『鑑定報告』，全為對護坡管制之相關法規，獨漏列『電業法』、『電工原
    則』、『屋外線路裝置規則』等，．．．『鑑定報告』之鑑定依據有嚴重偏失。
    且原審鑑定時，原鑑定人未通知上訴人到場，鑑定程序亦有瑕疵。另鑑定內容，
    就係爭電桿設置是否不當？系爭護坡是否確有悖於國家技術規範中之合法設計？
    系爭護塌陷２６ｍ，鐵製護欄６ｍ被扯壞，其主因究為電桿設置不當、平護坡設
    置不當抑或九二一地震不可抗力因素？亦非無疑。
  (三)據原始設計圖之原始設計，電桿設置之前方護坡用途確為車道使用，鑑定報告認
    定『電桿設置之前方護坡用途（車道使用）應非原設計本意』一節，稍嫌武斷。
  (四)被上訴人將輸電線路地下化，實乃基於供電契約，與本件應否負擔損害賠償責任
    無關。
三、證據：聲請傳喚鑑定人張達、余振祿。
乙、被上訴人方面：
一、聲明：求為判決：
  (一)上訴駁回。
  (二)訴訟費用由上訴人負擔。
  (三)被上訴人願供保請准宣告免為假執行。
  (四)原判決不利附帶上訴人部份廢棄。
  (五)右廢棄部分附帶被上訴人在第一審之訴駁回。
  (六)第一審廢棄部分及附帶上訴訟費用均由附帶被上訴人負擔。
二、陳述：除與第一審判決記載者相同，予以引用外，補稱：
  (一)依被上訴人公司配電技術手冊(六)有關「架空配電線路施工規範」「架空線路電桿
    埋設深度」電桿高十點五公尺者，埋設深度，泥地為一點七公尺，石塊地為一點
    二公尺；電桿高十二公尺者，埋設深度，泥地為一點八公尺，石塊地為一點二公
    尺；是被上訴人主張本件電桿高十二公尺，埋入深度二點二公尺不合規範云云，
    似有誤會。
  (二)台灣省土木技師公會所指定鑑定之張達、余振祿土木技師於民國（下同）八十九
    年十二月十六日上午十時會同被上訴人公司代表及上訴人之法定代理人甲○○先
    生完成會勘，上訴人之法定代理人甲○○全程參與並踴躍提供意見，而鑑定技師
    已充分聽取兩造陳述意見，並配合相關測量、取樣研判、照相，以為鑑定之依據
    。上訴人卻反於事實指摘本案鑑定時，未通知上訴人到場，僅被上訴人單方代表
    在場．．．與該公會鑑定作業程序不合云云，顯罔顧事實。況就此，台灣省土木
    技師公會九十年四月廿日已發函兩造為特別敘明。
  (三)系爭電桿之設置，電纜呈「┴」形拉設，係以『雙支雙抱』之電桿平衡其受力。
    雙支電桿，其一電桿高十點五公尺；其一電桿高十二公尺。
  (四)本件被上訴人以輸電線路地下化處理災後，對減少護坡坍陷災害之擴大及再發生
    有積極作用，即以混凝土管路施工法，挖掘管溝、清運殘土、釘擋土板、測溝深
    、支撐擋土板、舖設碎石基礎、編紮鋼筋、排放鋼筋、人孔內裝設過牆管、排放
    底層隔離板、排接底層塑膠管、排放中層隔離板、排接上層塑膠管、排放上層隔
    離板、塑膠管之固定、塑膠管之銜接、澆灌混凝土、回填砂、拆除擋土板、佈設
    標示帶、繼續回填並夯實、穿設尼龍繩、通管試驗等等施工步驟，回復原狀，花
    費共計新台幣二十四萬三千八百七十五元，是上訴人再依侵權行為之法律關係請
    求損害賠償，原審僅酌減百分之五之過失分配，即認定被上訴人應負擔十分之一
    損害，似有未洽。
三、證據：補提配電技術手冊(六)有關「架空配電線路施工規範」「架空線路電桿埋設
    深度」節本一件；台灣省土木技師公會九十年四月廿日函文影本一件、變壓器用
    戶電號關聯資料影本一件、『雙支雙抱』之電桿附圖影本一件、工程工作單明細
    表影本一件、混凝土管路施工法步驟要點說明書影本一件。
    理    由
一、按公寓大廈管理委員會有當事人能力，公寓大廈管理條例第三十五條第一項定有
    明文，經查，本件上訴人主張其於八十八年一月九日成立管理委員會推舉甲○○
    等九人為該社區委員，由甲○○擔任主任委員，並經臺中縣太平市公所於同年二
    月二十六日以八八太市工字第四九三三號公寓大廈管理組織報備證明在案，有上
    訴人提出之公寓大廈管理組織報備證明書、開會通知、通告、綠芝林別墅區分所
    有權人會議紀錄影本各一紙在卷可稽。上訴人復於八十九年八月九日改選管理委
    員，全體四十七戶有四十一戶之區分所有權人出席或授權他人代理，會議選出甲
    ○○等九人為委員，仍由甲○○為主任委員，此有上訴人提出之綠芝林山莊開會
    紀錄單影本一紙、綠芝林別墅特區規章一份為證；另上訴人法定代理人甲○○對
    本件確有訴訟實施權，復有上訴人提出之區分所有權人授權書四十人份為證，是
    本件上訴人「綠芝林別墅特區管理委員會」既經合法成立，自得由其合法之法定
    代理人甲○○代理提起訴訟，其當事人能力及代理人自均無欠缺，被上訴人抗辯
    上訴人法定代理人甲○○無實施訴訟之權能，自非可採。
二、上訴人起訴主張：被上訴人在伊社區，即台中縣太平光興路二一四０巷二六０弄
    之通路外側，緊鄰護坡設置（即四十七號前駁坎護坡）：內枝16G6637-DE55電桿
    一枝，九二一地震時，該電桿頃斜，造成護坡塌陷十六公尺，鐵製護欄六公尺被
    扯壞，係因電桿埋設鄰近護坡受地震激烈搖動擠壓護坡而致護坡塌陷，而該處護
    坡為六十八年與本社區房屋同時完成，二十餘年來，未遭破壞，社區路面和鄰地
    高差約三公尺，電桿與護坡相距僅約三十二公分，其抗力較其他三側為弱，為可
    預知之事實，被上訴人對於此等應行注意之事項，竟未為注意，而造成護坡塌陷
    ，其於電桿之設置上顯有過失，而系爭護坡為山坡地擋土牆措施達二十二年仍正
    常使用，其事實仍應予肯定。今獨被上訴人設置電桿部分破壞，顯然為被上訴人
    所造成，自應由其負完全之責任。為此求為判命被上訴人應給付伊社區七十五萬
    三千五百九十五元，並加付法定遲延利息之判決。
三、被上訴人則以：上訴人社區○○路外側緊鄰護坡之設置，因九二一地震時，伊之
    電桿傾斜，造成護坡塌陷十六公尺，鐵製護欄六公尺被扯壞，惟此係因九二一地
    震所致，自非可歸責於伊公司之事由。系爭電桿於七十六年十月間，歷經多次颱
    風即天災，諸如八十五年八間之賀伯颱風，八十七年十月間芭比颱風，均未使電
    桿動搖，故可知伊公司對系爭電桿之設置及管理，並無欠缺，且於防止災害之發
    生，已盡相當之注意，事實上，九二一地震，足以造成地震斷層帶附近之建物嚴
    重坍塌，毀損，上訴人稱渠護坡受地震擠壓，致塌陷，二者之間，應有相當之因
    果關係，是與伊之電桿無關，是上訴人本於侵權行為等之法律關係請求被告賠償
    ，於法無據等語，資為抗辯。
四、經查，上訴人主張被上訴人在其社區，即台中縣太平市○○路二一四０巷二六０
    弄之通路外側，緊鄰護坡設置（即四十七號前駁坎護坡）內枝16G6637-DE55電桿
    一枝，九二一地震時，該電桿頃斜，造成護坡塌陷十六公尺，鐵製護欄六公尺被
    扯壞，係因電桿埋設鄰近護坡受地震激烈搖動擠壓護坡而致護坡塌陷等情，為被
    上訴人所不爭執，堪信真實。據上訴人主張造成護坡塌陷乃因被上訴人對於電桿
    之設置有欠缺所致，惟查，(一)就四十七號前駁坎護坡之構造，是否能承受九二一
    集集大地震釋放能量研析：1.四七號前駁崁護坡之上部結構為簡易磚造，下部結
    構為簡易卵石抹漿處理，其護坡構造非技術規範中擋土構造型式之一；2.前述之
    簡易駁崁護坡構造（Ｈ約為三．四～三．八ｍ），其抗張應力行為甚低（非抗張
    材），在有外力行為（如超額孔隙水壓、地震、爆炸）時，在應力分析研判上，
    屬一不穩定之構造物；3.尚使用之社區駁崁護坡，經現場傾儀量測傾角介於六三
    ～七一度，大於規範最大安息角四五度，4.依據中央氣象局地震測報中心發佈之
    第０四三號有感地震報告指出，九二一集集大震震央位置為北緯二三．八五度，
    東經一二０．七八度，在日月潭西南方約六．五㎞，震源深度約一．０㎞，地震
    規模七．三，本次地震的禍源主要由車籠埔斷層帶錯動所引發之淺層地震，屬逆
    衝斷層型態，就本案鑑定標的物位置，依國家地震中心提供就近測站（大里）之
    東西向水平加速度為四八八．八六gal，南北向水平加速度為三一二．六六gal，
    垂直向加速度為二三０．五八 gal，均遠超地震時規範規定之水平加速度二二五
    ．四 gal。是依上述研判，四七號前駁崁護坡為一不穩定之構造物，依規範相關
    數值分析，應無法承受九二一集集大地震釋放之能量。(二)單支（雙抱）水泥電桿
    ，埋置深度之破壞滑動範圍之方面研析：1.依被上訴人提供水泥桿設計準則經檢
    核合於規範，但現場電桿埋置施工是否確實亦關係其穩定度，另系爭之電桿位置
    依前述為一不穩定之區域。2.以原審法院第一次送請鑑定，於鑑定時系爭電桿已
    遷移，相關輸電線路已地下化，依申請單位申請電桿埋置深度之破壞滑動範圍，
    採最大破壞滑動面分析研判（即不考量摩阻、原電線、接戶線平衡力、雙抱電桿
    、水壓）：
    (1)14in電桿A=πd^2/4=0.099m^2 DL=1.28，1.4DL/A=18.1t/m^2<20T/m^2(普通黏
    土允許承載力）；(2)檢核電桿埋置深度最有可能主動土壓力滑動臨界破壞面，
    電桿埋置深度依初勘時現場丈量為二點一公尺，土質為回填普通黏土Φ=0，考
    量九二一地震橫力，水壓不計，依Peck氏經驗公式：hc=Htan(45-Φ/2）=2.1X
    tan45=2.1m，依上述分析電桿埋置位置左右為二點一公尺為最有可能滑動臨界
    破壞面，另鐵欄杆拉扯是擴大範圍，經現場檢查已破壞鐵欄杆與圍牆，其附著力
    僅靠粉刷層一點五至二點五公分厚，且經雙方確認系爭電桿之位置，鐵欄杆外圍
    壞一邊已坍塌，一邊尚未坍塌，因以考量最大破壞滑動面，上開影響因素已在該
    破壞滑動面內，依上述研判單支水泥桿埋置深度最有可能主動土壓力滑動臨界破
    壞面為埋置位置左右二點一公尺，此經原審囑託台灣省土木技師公會八十九年八
    月十九日省土技字第三七六二號鑑定結果，有該工會提出之報告在卷可稽。
五、次查，系爭電桿設計合於規範，且據兩造雙方陳述設置已數年，研判施工穩定度
    可接受，惟位置為一不穩定之潛在滑動區域，設置點位實屬不佳，台灣省土木技
    師公會九十年一月四日（九十）省土技字第００三九號鑑定報告亦同此見解，足
    見被上訴人對於系爭電桿之設置，並非全無過失可言，且依其情形被上訴人對設
    置電桿之時不應選擇不穩定之潛在滑動區域為設置乙節本應為注意，依其情形，
    亦無不能注意之情形，其竟未注意於此，仍為上開設置，而造成電桿傾斜，造成
    護坡塌陷十六公尺，鐵製護欄六公尺被扯壞等結果，自有過失，而之所以造成上
    開結果，確係因被上訴人之設置欠缺所致，則其間自有因果關係，是上訴人主張
    被上訴人對於電桿之設置確有欠缺而致侵害其權利，自屬有據。
六、按土地上之建築或其他工作物，因設置或保管有欠缺，致損害他人之權利者，由
    工作物之所有人負賠償責任，但於防止損害之發生已盡相當之注意者，不在此限
    ，修正前民法第一百九十一條第一項定有明文。被上訴人對於其所設置系爭電桿
    既有欠缺，致上訴人社區造成護坡塌陷十六公尺，鐵製護欄六公尺被扯壞等結果
    ，已如前述，上訴人自得請求損害賠償。又按負損害賠償責任者，除法律另有規
    定或契約另有訂定外，應回復他方損害發生前之原狀，上開情形，債權人得請求
    支付回復原狀所必要之費用，以代回復原狀，修正後民法第二百十三條第一項第
    三項定有明文，而此項規定於民法債編施行前因負損害賠償責任而應回復原狀者
    ，亦適用之，修正後民法債編施行法第十二條亦有明文，是上訴人依上開意旨，
    自得逕向被上訴人請求損害賠償之必要費用。茲就上訴人所受損害修復金額分項
    敘述如下：
  (一)圬工工程：
    1.拆除漿砌卵石部分，其數量為三七．九六立方公尺，單價為一千七百元，共計
      六萬四千五百三十二元。
    2.拆除磚牆部分，其數量為十三．五六立方公尺，單價為一千三百元，共計一萬
      七千六百二十八元。
    3.人工挖普通土砂部分，其數量為十四．三三立方公尺，單價為八百元，共計一
      萬一千四百六十四元。
    4.砌１Ｂ磚牆部分，其數量為二十九．五八平方公尺、單價為一千四百七十元，
      共計四萬三千四百八十三元。
  (二)護坡工程：
    1.砌漿砌卵石部分，其數量為三十七．九六立方公尺，單價為四千五百元，共計
      十七萬零八百二十元。
    2.回填夯實部分，其數量為八十五．五一立方公尺，單價為三百三十元，共計二
      萬八千二百十八元）。
  (三)雜項工程：
    1.鐵欄杆製作按裝部分，其長度為十六．二五公尺，單價為一千零二十元，共計
      一萬六千五百七十五元。
    2.瀝青道路面層部分，其數量為三．九立方公尺，單價為一千七百八十四元，共
      計六千九百五十八元。
    3.廢料清理及運費部分，一式（十九車）單價為三萬二千三百元，共計三萬二千
      三百元。
  (四)零星整修及其它部分，即(一)(二)(三)項總計之百分之十，計為三萬九千一百九十八元
    。
  (五)利潤、稅捐及管理費部分，即(一)(二)(三)項總計之百分十五，計為六萬四千六百七十
    六元。
  (六)由上計算得其損害修復金額估價四十九萬五千八百五十二元，上開損害修復金額
    之計算結果，核與台灣省土木技師公會鑑定報告結果估算之金額相符，有上開鑑
    定報告附卷可稽。上訴人雖亦提出綠芝林別墅社區護坡修復工程預算表影本一份
    ，為計算之方法，但其所列之各項費用僅為其片面初步之工程預算，與台灣省土
    木技師公會鑑定報告計算方式相較，台灣省土木技師公會鑑定報告之計算方法，
    除詳細列出各項損害修復工程細目，就其數量列出計算方法，並就單價列出分析
    表，與上訴人所提出之工程預算相較，自以台灣省土木技師公會所為之鑑定計算
    方法較為翔實而為準確，是仍認上開鑑定之結果，足為憑採。
七、又按損害之發生或擴大，被害人與有過失者，法院得減輕賠償金額，或免除之，
    修正前民法第二百十七條第一項定有明文。本件系爭電桿所設置之前方護坡構造
    非國家技術規範中之擋土構造型式之一，護坡回填土經現場採樣大部份為營建棄
    土，未符合回填級配及夯實規定且護坡傾角介於六十三至七十一度大於規範最大
    安息角四十五度。已有未符合國家技術規範設計情形，另四七號前駁崁護坡之上
    部結構為簡易磚造，下部結構為簡易卵石抹漿處理，依其現況（未有充份排水）
    及用途（車道使用）應非原設置本意，參酌本件造成災害之另一原因尚有九二一
    地震及颱風豪雨等因素，而就善後處理方面，被上訴人方面即有將輸電路作地下
    化處理，就損害方面已有盡相當之改善，而上訴人社區對此則未加置理，對於事
    後災害之擴大，不能謂無責任。是本件損害之發生，九二一地震部分其應占百分
    之四十之比例，而颱風豪雨則應占百分之三十五之比例，此等部分之因素，既非
    可歸責於被上訴人，自難令其就此部分負責。而被上訴人其電桿設置點位置之過
    失，則本應負百分之十五之過失責任，然其事後主動將輸電路作地下化處理，就
    損害方面已盡相當之改善，就結果上而應可減抵其原有過失百分之五，以資衡平
    ，是計被上訴人尚應負擔百分之十之過失責任。而上訴人社區就護坡駁坎及駁坎
    排水條件既有上開失當之處，是其就損害之發生亦就上開二項疏失各應付百分之
    五之過失，且就損害發生之後，竟未為任何善後之處理，導致損害之擴大發生，
    亦應負擔百分之五之過失。故計被上訴人就本件損害之發生及擴大，亦應將其百
    分之十五之過失而減輕之（以上亦可參酌台灣省土木技師公會上開鑑定意見，亦
    同此見解），衡情應就上開損害修復金額負擔十分之一，即四萬九千五百八十元
    。至上訴人雖指摘台灣省土木技師公會鑑定報告書內容有諸多疑點，且鑑定當時
    亦未通知其到場云云，惟本件事涉專門性、技術性事項，就其鑑定結果應予尊重
    ，尚非本院得以自為判斷以代替之，而至本件辯論終結時止，上訴人復未能就此
    舉反證以推翻之，是其主張，自不足採。
八、綜上所述，被上訴人就系爭電桿之設置固有過失，然上訴人對於本件損害之發生
    尚包含有護坡駁坎條件、駁坎排水條件、九二一地震、颱風豪雨及善後處理均置
    而未論，僅要求被上訴人復全部責任，即非有據，尚非可採。原審法院依前揭責
    任分配比例計算，判命被上訴人應給付上訴人四萬九千五百八十五元（495852X1
    0%=49585，小數點以下四捨五入），及自民國八十九年六月十日起至清償日止按
    年息百分之五計算之法定遲延利息，並駁回上訴人其餘之訴，依法核無違誤，上
    訴意旨指摘原判決不當，求命被上訴人應再給付伊七十萬四千零四元，為無理由
    。
九、關於被上訴人附帶上訴部分，據被上訴人上訴意旨稱：伊公司業以輸電線路地下
    化處理災後，花費共計二十四萬三千八百七十五元，而對減少護坡坍陷災害之擴
    大及再發生確有積極作用，今原審判命伊負擔十分之一損害，似有未洽云云，惟
    被上訴人就本件損害之發生確係與有原因力，且就被上訴人前開行為業已審酌如
    前，尚難僅以被上訴人於事後施作之工程即免除其責任。上訴意旨指摘原判決不
    當，求予廢棄，為無理由。
十、本件事證已臻明確，兩造其餘之攻擊防禦方法及舉證，於判決結果均無影響，毋
    庸一一論列，並此敘明。
十一、據上論結，本件上訴及附帶上訴均為無理由，依民事訴訟法第四百四十九條第一
    項、第七十八條，判決如主文。
中      華      民      國    九十二    年      三      月     十一     日
~B1民事第三庭審判長法  官  陳照德
~B2                法  官  蔡王金全
~B3                法  官  陳成泉
右為正本係照原本作成。
不得上訴。
~B                書記官  劉恒宏
中      華      民      國    九十二    年      三      月     十四     日
                                                                        Ｂ


司法院資訊處製作；財團法人民間司法改革基金會備份。
